【裁判字號】    99,勞訴,208
【裁判日期】    991005
【裁判案由】    給付退休金
【裁判全文】
臺灣臺北地方法院民事判決             99年度勞訴字第208號
原      告  甲○○
訴訟代理人  王怡惠律師
被      告  蘇黎世產物保險股份有限公司
法定代理人  王傳通
訴訟代理人  丙○○
            乙○○
            魏千峰律師
            林俊宏律師
上列原告與被告間給付退休金事件，本院於民國99年9 月21日言
詞辯論終結，判決如下：
    主  文
原告之訴及假執行之聲請均駁回。
訴訟費用由原告負擔。
    事實及理由
一、原告起訴主張：原告自民國64年7 月7 日起受僱於被告，服
    從被告公司之權威，並有接受懲戒或制裁之義務，就工作事
    務均需親自履行，不得使用代理人，又原告非為自己之營業
    勞動，而是從屬於被告公司，為該被告公司之目的而勞動，
    並納入被告公司生產組織體系，與同僚間居於分工合作狀態
    ，原告與被告公司間之契約關係具有勞動契約之從屬性，而
    屬僱傭契約之關係。另被告公司，本身即係從事保險事務之
    公司，其僱用員工之目的即係藉員工從事保險事務而獲得經
    濟上利益，是原告工作內容包含保險事務之處理，不足為奇
    ，被告據此稱原告工作內容為僱傭與承攬之混合契約過於牽
    強。而原告於98年7 月31日退休，工作年資為29年11個月又
    24日，依勞動基準法（下稱勞基法）第55條第1 項第1 款規
    定為45個基數，被告以原告退休日前6 個月平均工資4 萬8,
    450 元（包含薪金4 萬6,150 元、外勤津貼500 元、膳費1,
    800 元），計算退休金為新臺幣（下同）2,180,250 元，並
    經原告收取。惟原告之工資除薪金、外勤津貼及膳費外，尚
    包含業績獎金、專案獎金及績效獎金，蓋前二者每4 個月核
    發一次，後者於每年4 月份發給，且業績獎金係以原告每月
    招攬之保險費乘以0.75 %計算，專案獎金係於專案存續中取
    得之保單以固定比率提撥，績效獎金則以原告固定薪資乘以
    達成公司設定目標績效之百分比計算，此由原告於96年4 月
    份有業績獎金81,842元、專案獎金641 元及績效獎金25347
    元；96年8 月份有業績獎金86,985元、專案獎金584 元；96
    年12月份有業績獎金62,465元、專案獎金3,236 元；97年4
    月份有業績獎金81,688元、專案獎金1,335 元及績效獎金39
    ,950元；97年8 月份有業績獎金74,753元、專案獎金1,492
    元；97年12月份有業績獎金64,916元、專案獎金1,976 元；
    98年4 月份有業績獎金71,583元、專案獎金1,066 元及績效
    獎金43,150元。可知原告所領取之業績獎金、專案獎金及績
    效獎金，乃被告因原告工作而為「經常性給與」之「勞務對
    價性」報酬，且上開獎金悉依原告積極提供勞務、促使客戶
    投保或續保，以完成保險之招攬，始予核發，與勞工因提供
    勞務所得報酬之「勞務對價性」要件相符，自應列入平均工
    資之計算。縱認上開獎金係承攬之報酬，其既為原告招攬保
    險之對價，仍屬工資之性質。查原告於98年2 月份薪資為48
    ,450元，同年3 月份薪資為48,450元，同年4 月份薪資為16
    4,249 元（加計業績獎金71,583元、專案獎金1,066 元及績
    效獎金43,150元），同年5 、6 、7 月份薪資均為48,450元
    ，合計退休前6 個月薪資總額為406,499 元，平均工資為67
    ,750元，依勞基法第55條第2 項規定，原告得向被告請領之
    退休金應為3,048,750 元，扣除被告已給付之2,180,250 元
    ，被告尚應給付不足之退休金868,500 元，爰依上開法律規
    定提起本訴，並聲明：(一)被告應給付原告868,500 元，及自
    98年8 月1 日起至清償日止按年息5%計算之利息；(二)願供擔
    保請准宣告假執行。
二、被告則以：原告與被告公司間之契約關係為僱傭與承攬之混
    合契約，緣原告任職被告公司擔任行銷襄理乙職，工作內容
    除了每日皆須處理一般例行性行政事務外，最主要之部分係
    對外進行保險業務招攬等工作，原告就被告公司例行性行政
    上事務之處理，係為被告公司提供一定之勞務並從屬於被告
    公司下，為僱傭契約之性質，另原告就對外進行保險業務招
    攬之工作，原告之業績須透過開發客戶並讓保戶繳交保費後
    ，始得於各保單中抽取一定比例之佣金，是原告對外進行招
    攬保險業務係屬承攬契約之性質，故兩造間為僱傭與承攬之
    混合契約型態。則原告所領取之業績獎金、專案獎金及績效
    獎金，係原告完成承攬工作後領取之承攬報酬，並非勞基法
    所稱之工資。縱認兩造間係屬僱傭關係，惟被告公司並未特
    別就業績獎金、專案獎金及績效獎金另定管理辦法，上述3
    種獎金並非工資之範圍，蓋被告公司關於獎金發放之機制係
    採隨機調整之方式，目的係為隨時配合公司經營管理及財務
    等政策，視每年規劃之營運導向及專案為彈性之獎金發放及
    調整，是被告皆以公告方式發佈，而無制式固定之獎金管理
    辦理。而業績獎金，係為補貼業務人員服務車商通路時額外
    發生的交際應酬支出，內部亦稱此為「車商服務跑點費」，
    原以實際費用報支，然為免去業務人員繁複之報支程序，改
    以依照業務人員實收保費乘以經驗比例，於每季發放1 次獎
    金，是屬公司所額外補貼原告之服務跑點費，性質屬恩惠性
    給與，且為勞基法施行細則第10條第9 款所示給與，確非工
    資。又專案獎金，係為推動公司行銷策略、不定期的舉辦各
    類獎勵專案或辦法，藉以於特定期間內拓展、促銷公司特定
    保險商品之業務、並鼓勵業務人員積極開發經銷商、壽險、
    銀行及個人客戶，獎金之計算係依外部不同通路、不同險種
    及業務人員給客戶的折扣而發放不同比例之獎金，於每次照
    業績結算後再一同發放。績效獎金，係依據公司前一年度營
    運狀況是否達到目標而定，若公司營運不佳，公司則不發放
    ，是此獎金係屬恩惠性給與，非工資。綜上，系爭3 種獎金
    皆繫諸於招攬保險之繳費成果，與其曾否有付出勞力、付出
    勞務之多寡並無關連，其性質為承攬報酬或為恩惠性給與，
    均非勞基法第2 條第3 款之工資，不應列入被告之工資計算
    範圍內，被告計算原告退休前之平均工資以發放退休金予原
    告確屬正確，原告之主張無理由等語，資為抗辯。並聲明：
    (一)原告之訴駁回；(二)如受不利判決，願供擔保請准免為假執
    行。
三、兩造不爭執之事實：
  (一)原告自64年7 月7 日起受僱被告公司，於98年7 月31日退休
    ，離職前擔任行銷襄理兼保險業務招攬工作，工作年資為29
    年11個月又24日，退休基數計45個基數。
  (二)被告計算原告退休前6 個月之平均工資（未計入業績獎金、
    專案獎金及績效獎金）為48,450元；被告於98年7 月30日已
    給付原告退休金2,180,250元（48,45045）。
  (三)被告給付原告98年4 月份業績獎金71,583元、專案獎金1,06
    6元、績效獎金43,150元。
  (四)被告公司給付之業績獎金，係以員工每月招攬之保險費乘以
    0.75% 計算，累積每4 個月核發一次；專案獎金係於專案存
    續中取得之保單以固定比率提撥獎金，累積每4 個月核發一
    次；績效獎金係以固定薪資乘以達到公司設定目標績效之百
    分比為計算，每年4 月份核發。
  (五)上揭事實，並有兩造不爭執其形式真正之勞工退休金給付通
    知書（見司北勞調字卷第7 頁）、蘇黎世產物保險股份有限
    公司員工領薪單（見司北勞調字卷第8 至10頁）、蘇黎世產
    物保險股份有限公司97年3 月24日及98年10月14日公告（見
    本院卷第25、26頁）、原告98年2 月至7 月薪資單（見本院
    卷第61至66頁）、被告公司業績獎金既定發放對照表（見本
    院卷第77頁）、原告97年度各類所得扣繳暨免扣繳憑單（見
    本院卷第98頁）等件（均影本）附卷可稽。
四、原告主張其與被告公司間之契約關係為僱傭關係，故依勞基
    法規定，其退休前6 個月之平均工資除每月薪資48,450元外
    ，應加計被告公司於98年4 月份所發放之業績獎金、專案獎
    金及績效獎金，合計67,750元，乘上45個基數，被告公司應
    給付其退休金3,048,750 元，扣除已給付之2,180,250 元，
    被告尚應給付退休金差額868,500 元等情，為被告所否認，
    並以前揭情詞置辯。是本件爭點厥為兩造間契約關係究屬僱
    傭關係或承攬關係？原告主張被告公司上述98年4 月份所核
    發之業績獎金、專案獎金、績效獎金應列入平均工資計算，
    再據以核算退休金，有無理由？爰析述如下：
五、有關兩造間契約關係究屬僱傭關係或承攬關係部分：
  (一)按稱僱傭者，謂當事人約定，一方於一定或不定之期限內為
    他方服勞務，他方給付報酬之契約，民法第482 條定有明文
    。又僱傭契約係以受僱人給付勞務本身為目的，非以勞務之
    結果為目的，僱用人支付受僱人之報酬並非針對勞務之成果
    ，而係勞動本身之對價，僱用人對受僱人之勞動力處分享有
    指揮監督權，即受僱人應於僱用人之指揮監督下提供勞務給
    付，而具有從屬性。是判斷勞動契約是否屬於僱傭契約，應
    綜合觀察勞動者所受領之工資是否具有勞務對價性，及勞動
    者是否在僱主之指揮監督下勞動定之，且後者之判斷基準包
    括：1.勞動者對僱主所為工作指示無拒絕之自由，2.勞動者
    之業務遂行方法及內容須接受僱主之指揮命令，4.勞動者之
    工作時間、場所須受僱主之指定、管理，5.勞動者提供勞動
    不具有代替性等情狀。
  (二)次按稱承攬者，謂當事人約定，一方為他方完成一定之工作
    ，他方俟工作完成，給付報酬之契約，民法第490 條定有明
    文。是承攬契約以一定工作之完成為目的，定作人之報酬給
    付義務與承攬人完成一定工作之義務立於對價關係，至承攬
    人如何完成一定工作、是否親自完成或使第三人代為完成，
    定作人不過問，即定作人對於承攬人無指揮監督權，承攬人
    亦不從屬於定作人。
  (三)原告任職被告公司，於離職前擔任行銷襄理並兼保險業務招
    攬之工作，迄至原告98年7 月31日退休止，兩造間並未簽訂
    合約書，惟就原告擔任行銷襄理部分之工作主要在處理被告
    公司內部例行性之行政事務，係為被告公司提供一定之勞務
    ，受被告公司指揮監督，而具從屬性，屬僱傭關係之性質等
    情，則為兩造所不爭，堪認為真實。茲兩造所爭執者在原告
    另兼有招攬保險之業務部分，究屬僱傭或承攬之契約關係，
    惟兩造間既如前述並未就雙方該部契約關係訂有合約書，自
    應以原告實際任職被告公司從事保險招攬業務之實質關係以
    定。而查，被告公司之保險業務人員所領取之薪資分為2 部
    分，第1 部分為固定之底薪，即依各保險業務人員之年資及
    經歷決定每月之固定薪資；第2 部分為招攬保險之獎金，獎
    金之計算以保險業務人員業績多寡與被告公司獎金計算機制
    兩者相乘後所得之金額，上情皆為被告所是認（見本院卷第
    51頁）；再原告主張其雖兼任行銷襄理及招攬保險業務之工
    作，但除招攬到保險業務可計算獎金外，合計領取1 份固定
    薪資（含津貼、獎金及車馬費等），工作時間為上午9 時至
    下午6 時止，上下班均需至公司刷卡管制，外出招攬保險業
    務屬因公外出，須填寫公出單，註明外出及返回公司之時間
    ，又請假須經公司同意、請事假會扣薪、遲到就要請休假（
    以免遭扣薪）等節，業據原告詳述在卷，復為被告所不爭執
    ，上情亦足可信為真實。則綜合上情可知，原告顯係在被告
    公司之規範下從事保險商品之銷售，被告對其工作有一定之
    規範，並為一定之考核，其酬勞雖同時以所銷售商品計算獎
    金，但仍領有固定工資保障，此與承攬之自主工作，按工作
    付酬，無最低工資保障者，顯有不同。是被告所辯：與原告
    間為承攬關係等詞，洵非有據。原告主張兩造之間應成立僱
    傭關係，應可採信。
六、有關原告主張被告公司於98年4 月份所核發之業績獎金、專
    案獎金、績效獎金應列入平均工資計算，再據以核算退休金
    部分：
  (一)按我國勞基法關於工資（第2 條第3 款）、退休金基數標準
    之「一個月平均工資」（第55條第2 項），延長工作時間工
    資（俗稱加班費）之「平日每小時工資」（第24條），其內
    涵、範圍、計算標準如何，為爭議性極大之問題，學說、實
    務、行政主管機關迄無統一之標準見解，此係由於條文規定
    過於簡略，屬不確定法律概念，解釋上即有極大之彈性，而
    政策上常在照顧勞工與發展經濟（投資環境）之兩難中搖擺
    不定，有賴將來修法予以明確界定。惟司法機關就法言法，
    自應以現存法律依立法目的及文義為公平合理之裁判。依勞
    動基準法第2 條第3 款規定，工資係勞工因工作而獲之報酬
    ，工資、薪金及按計時、計日、計月、計件以現金或實物等
    方式給付之獎金、津貼，暨其他任何名義經常性給與均屬之
    。是工資係勞工勞動之對價，如為勞務性給與及經常性給與
    性質即屬工資。主管機關唯恐不明確，特於施行細則第10條
    明定11款名義之給與排除在「經常性給與」之外。規定「本
    法第2 條第3 款所稱之其他任何名義之經常性給與係指左列
    各款以外之給與。一紅利。二獎金：指年終獎金、競賽獎金
    、研究發明獎金、特殊功績獎金、久任獎金、節約燃料物料
    獎金及其他非經常性獎金。三春節端午節中秋節給與之節金
    …」然此11款明定之名義，仍無法涵括實務上雇主所支付之
    各項給與名目，只有以性質上是否相近或類似，即各該給付
    項目之本質是否勞力對價作為認定是否為經常性給與之標準
    。最高法院即認為：「工資實係勞工之勞力所得，為其勞動
    對價而給付之經常性給與。倘雇主為改善勞工生活而給付非
    經常性給與；或為其單方之目的，給付具有勉勵、恩惠性質
    之給與，即非為勞工之工作給付之對價，與勞動契約上之經
    常性給與有別，不得列入工資範圍之內。」、因此「諸如施
    工津貼、領班加給與工作績效獎金類似，屬為激勵員工士氣
    ，加強施工、督導績效而發給，有如競賽獎金、特殊功績獎
    金，亦非經常性給與。至於年資加給與久任獎金無異，均係
    獎勵性給與，為施行細則所明文排除於工資外之給與」（最
    高法院79年度台上字第242 號、86年台上字第255 號判決意
    旨參照）。因此於決定某給付是否為工資時，應從勞動契約
    觀點，以該給付之性質，是否與勞務之提出處於對價關係之
    經常性給與為斷。至於其給付名義為何，則非所問。
  (二)查原告於98年7 月31日退休前6 個月內，除每月固定薪資48
    ,450元外，另領取被告公司核發之98年4 月份業績獎金71,5
    83元、專案獎金1,066 元、績效獎金43,150元。又被告公司
    並未就核發之業績獎金、專案獎金及績效獎金擬有具體之核
    發辦法，惟有關業績獎金係以保險業務人員招攬實收之保費
    乘以相當比例（約0.75% ）計算，累積每4 個月核發1 次；
    專案獎金係於專案存續中取得之保單以固定比例提撥，累積
    每4 個月核發1 次；另績效獎金則係以固定薪資乘以公司營
    運達到目標績效之百分比計算，於每年4 月份核發等節，則
    為兩造所無異詞（見司北勞調卷第2 頁反面、本院卷第14、
    15、54、55頁、本院99年9 月21日言詞辯論筆錄），並有兩
    造不爭執其形式真正之被告公司員工領薪單（見司北勞調字
    卷第8 至10頁）、被告公司97年3 月24日、98年10月14日公
    告及業績獎金既定發放對照表附卷足憑（見本院卷第25、26
    、77頁），上情堪信為真實。
  (三)準此以觀，上述業績獎金、專案獎金及績效獎金，雖分別固
    定每4 個月或於每年4 月份核發1 次，然業績獎金及專案獎
    金之核發皆繫於原告在期間內實際完成招攬保單之多寡為據
    。換言之，縱原告已為招攬保險勞務之提出，但因客戶未因
    此決定投保或決定投保後不依約繳費，原告即未能取得據以
    計算之業績獎金及專案獎金。反之，亦可能有客戶投保並依
    約繳費，然非因原告付出勞務而取得（例如非原告招攬，而
    係客戶經親友介紹或主動至公司表示投保由原告承辦等情形
    ），由此足徵原告所領取上開業務獎金、專案獎金，完全仰
    賴其最終招攬保險之繳費成果，與其曾否付出勞務或付出勞
    務之多寡並無絕對必然關係，是此等部分獎金要屬業務員工
    作成果之獎勵，與特殊功績獎金類似，有如競賽獎金，屬為
    激勵員工士氣，加強特殊績效而發給，並非提供勞務均得受
    領，亦非經常性給與，與勞動基準法第2 條第3 款規定工資
    係基於勞工勞務提出本身所為之對價給付之性質不符，應屬
    鼓勵性之給與，自不能列入勞動基準法所定平均工資計算之
    工資項目。再者，依前述所指績效獎金係以公司達到預定目
    標績效後，以原告固定薪資乘上目標績效之百分比計算，更
    足證其乃自被告公司營業創造之利潤中提撥之恩惠性給與，
    與因從事工作獲致每月穩定、經常性，且不論盈虧皆發給之
    薪資自屬不同，亦非原告勞務之對價。至原告主張上述獎金
    固定於每4 個月及每年4 月份核發1 次，符合工資經常性之
    要件云云，惟按所謂經常性給與，應係指發給時間為經常性
    而言，與如何提撥計算係屬兩事，不可混為一談，而況被告
    公司係基於考量勞工表現及公司創造之利潤，作為酌量發給
    勞工獎勵性、恩惠性給與之業績獎金、專案獎金及績效獎金
    多寡，所定核發之區間，僅係考核、競賽、創造促銷金結餘
    之期間而已，與是否為經常性給與無關，原告執此主張上述
    獎金屬勞基法所定之工資，並非可採。
七、綜上各論，被告公司核發之業績獎金、專案獎金及績效獎金
    ，其內容分係業務員工作成果之鼓勵性給與及自被告公司營
    業利潤中提撥之獎勵性、恩惠性給與，均非原告提供勞務之
    對價，核均屬勞動基準法施行細則第10條第3 款所規定排除
    在「經常性給與」之外之「紅利、特殊功績獎金、競賽獎金
    、節金」，顯非屬經常性給與，應非工資。原告主張被告公
    司所核發該等獎金均應列入平均工資計算一節，於法難謂有
    據。從而，原告本於兩造僱傭關係，主張被告公司於98年4
    月份所核發之業績獎金71,583元、專案獎金1,066 元、績效
    獎金43,150元應列入平均工資計算，請求應給付退休金差額
    868,500 元及自98年8 月1 日起至清償日止，按年息5%計算
    之利息，為無理由，應予駁回。原告之訴既經駁回，其假執
    行之聲請亦失所附麗，應併予駁回。
八、兩造其餘之攻擊或防禦方法及未經援用之證據，經本院斟酌
    後，認為均不足以影響本判決之結果，自無逐一詳予論駁之
    必要，併此敘明。
九、據上論結，原告之訴為無理由，依民事訴訟法第78條，判決
    如主文。
中    華    民    國    99    年    10    月    5     日
                    勞工法庭法  官  林惠霞
以上正本係照原本作成。
如對本判決上訴，須於判決送達後20日之不變期間內，向本院提
出上訴狀。如委任律師提起上訴者，應一併繳納上訴審裁判費。
中    華    民    國    99    年    10    月    5     日
                            書記官  陳怡如

司法院資訊處製作；財團法人民間司法改革基金會備份。
